【裁判字號】    86,訴,2771
【裁判日期】    890214
【裁判案由】    偽造文書
【裁判全文】
臺灣臺中地方法院刑事判決                        八十六年度訴字第二七七一號
    公  訴  人  臺灣臺中地方法院檢察署檢察官
    被      告  庚○○
    選任辯護人  羅豐胤律師
                黃幼蘭
右列被告因偽造文書案件，經檢察官提起公訴（八十六年度偵字第五０一六號），本
院判決如左：
    主  文
庚○○無罪。
    理  由
一、公訴意旨略以：緣被告庚○○係豐原市農會職員，負責該農會信用部放款業務，
    而壬○○、癸○○（另由本院併案審理）自八十年十二月間起，因需大量資金週
    轉，惟因豐原市農會會員代表大會曾決議，每一會員或贊助會員之最高貸款額度
    為新臺幣（下同）五千萬元，而壬○○、癸○○當時需用資金已高達二億元，其
    後猶陸續增加至十八億三千三百萬元，上開五千萬元之最高貸款額度限制根本不
    敷所需，壬○○、癸○○遂借用人頭，以分散貸款，集中使用之方式來規避決議
    ，而向豐原市農會貸款。其中並由張靜分擔任人頭，再由癸○○提供臺中縣潭子
    鄉○○段四六五、五五五之五地號土地及臺中縣潭子鄉○○○段一九八、一九八
    之一、之二、之三、之四之八、之十一、之十二、之十三、之十四、之十五、之
    十六、之十七、之十八、之十九、一九九、二００之一、二０一之一、之二、之
    三、之四、之五、之九、二０二之七、之九、之十、之十一、二０六之七地號土
    地設定最高限額抵押五億八千萬元，而於八十二年七月間向豐原市農會貸得五千
    萬元部分，發覺張靜分之會員資格不符，豐原市農會遂追索此筆款項，壬○○、
    癸○○乃透過己○○（另由本院併案審理）介紹戊○○充任人頭，將上開張靜分
    五千萬元貸款部分，改由戊○○於八十二年十二月貸款四千九百五十萬元。此時
    庚○○、壬○○、癸○○、丙○○（係豐原市農會前任總幹事，另由本院併案審
    理）、乙○○（係豐原市農會信用部辦理放款初審人員，另經檢察官起訴）、己○○竟共謀為壬○○、癸○○不法之利益，未將上開土地就戊○○所貸四千九百
    五十萬元完成設定抵押權，即予放款。且先由承辦人乙○○業務上所製作之文書
    借款申請書之調查意見欄上簽註記載不實事項，謂申請人現與友人投資運動器材
    工廠而提出貸款等情，遂呈請總幹事丙○○核示，並於八十二年十二月十七日准
    予核貸。放款承辦人庚○○則未將上開供擔保之土地設定抵押權，即於八十二年
    十二月二日未經戊○○同意即轉帳四千九百五十萬元於戊○○之帳戶內，再由壬○○、癸○○偽造戊○○之取款條分四次提領，足生損害於農會及戊○○。因認
    被告庚○○涉犯刑法第二百十六條號、第二百十條行使偽造私文書、第二百十五
    條從事業務之人，明知為不實事項而登載於其業務上作成之文書，足生損害於公
    眾或他人之罪嫌及同法第三百四十二條第一項為他人處理事務，意圖為第三人不
    法之利益及損害本人利益，而違背其任務之行為，致生損害於本人之財產或其他
    利益之罪嫌。
二、按犯罪事實應依證據認定之，無證據不得推定其犯罪事實，刑事訴訟法第一百五
    十四條定有明文。而刑事訴訟法上所謂認定犯罪事實之證據，係指足以認定被告
    確有犯罪行為之積極證據而言，該項證據自須適合於被告犯罪事實之認定，始得
    採為斷罪資料，最高法院二十九年上字第三一０五號著有判例。又認定犯罪事實
    所憑之證據，無論係直接證據或間接證據，其為訴訟上之證明，須於通常一般之
    人均不致有所懷疑，而得確信其為真實之程度者，始得據為有罪之認定，倘其證
    明尚未達到此一程度，而有合理之懷疑存在，復無其他調查途徑可尋，法院即應
    為無罪之判決，最高法院七十六年台上字第四九八六號著有判例。
三、公訴人以被告庚○○涉犯上開犯行，無非以前揭犯罪事實業據告訴人戊○○指訴
    綦詳，參以被告庚○○自承上開土地優先受償，而戊○○既係人頭，亦無毫無保
    障未就上開土地設定最高限額抵押即同意為壬○○、癸○○貸款四千九百五十萬
    元之理，且被告庚○○亦無一次信用貸款四千九百五十萬元予告訴人戊○○之理
    等語資為論據。訊據被告庚○○堅決否認有何業務登載不實、背信等犯行，辯稱
    ：渠原係豐原市農會信用部辦事員，負責放款、收息、撥款業務，本件貸款係由
    共同被告癸○○提供擔保品，由案外人張靜分借款，因當時規定農會會員每戶貸
    款金額最高為五千萬元，惟發覺張靜分資格不符，遂改由戊○○借款，本件亦係
    由渠擔任放款、收息、撥款之業務，其程序係由借款人申請書申請貸款後，再由
    徵信人員調查，調查完畢後即填註調查意見，再交由放款主辦、信用部主任、秘
    書、總幹事層層審查完畢後，再由渠開立放款支出傳票，撥入借款人帳戶，至於
    事後係何人提領，則非其業務，渠只是單純核對貸放資料將款項撥入帳戶而已，
    至於撥款後借款人如何使用則非所問等語。經查：
    (1)告訴人戊○○並不否認係擔任本件貸款之人頭一節，且除本件外，前確曾如己○○所述由壬○○將四棟房屋過戶於渠名下再辦理貸款二千二百萬元，渠係將
      該四棟房屋設定抵押權借款，房屋出賣價金超過部分則歸壬○○所有等情，業
      據告訴人戊○○陳明，而共同被告己○○於審理中證稱當時是要將土地、房屋
      所有權登記給戊○○才借款，壬○○有交代渠找老實一點的人，先前曾以同一
      模式向合作社辦理貸款，金額若干已不記得，亦是由戊○○擔任人頭借款，有
      將四戶房屋登記予戊○○名下，待房屋出售後，房屋價差仍歸壬○○所有，該
      次貸款並未發生問題，而本件向豐原市農會借款並未將房屋登記在戊○○名下
      ，係由壬○○叫渠找一向前次一樣較老實的人來登記，再到農會借款，房屋出
      售價差仍歸壬○○所有，渠只是找告訴人戊○○充當人頭，並帶戊○○至農會
      設定抵押權，並將債務人張靜分名義換成戊○○云云，顯見告訴人戊○○確係
      擔任壬○○之人頭借款向金融機構借款供共同被告壬○○調度使用，且除本件
      四千九百五十萬元借款外，先前亦曾以類似模式擔任壬○○人頭借款二千二百
      萬元，是告訴人戊○○確係與共同被告壬○○合意擔任人頭借款，且此類情形
      並非偶一為之，於本件貸款前渠等即有合作以人頭方式之經驗，合先敘明。
    (2)共同被告壬○○於偵訊中供稱上開借款由渠妹癸○○提供土地設定抵押以供擔
      保，本件因先前已經借款，後來農會通知渠要更換借款人，由己○○介紹戊○○擔任借款人，只是換借款人而已，當時並不知要頂替何人，事後才知是張靜
      分云云，另共同被告己○○於審理中證稱本件借款原係由案外人張靜分擔任人
      頭向農會借款，但因張靜分資格不符，老闆（指壬○○）要我找一老實的人將
      資產登記給他的方式來辦理抵押借款等情，核與被告庚○○供稱本件貸款係由
      共同被告癸○○提供擔保品，由案外人張靜分借款，因當時規定農會會員每戶
      貸款金額最高為五千萬元，惟發覺張靜分資格不符，遂改由戊○○借款一節相
      符，而是項借款以張靜分充當借款人，並由共同被告癸○○提供不動產供豐原
      市農會設定抵押權，有申請人張靜分借款申請書、臺中縣豐原市農會不動產放
      款值調查報告表、他項權利證明書、土地建築改良物他項權利移轉變更契約書
      影本各一份附於偵查卷內可憑。是告訴人戊○○充當人頭借款確係為抽換原借
      款人張靜分，且就張靜分借款部分原係由共同被告癸○○提供不動產供擔保是
      項債務，應無疑義。
    (3)另被告庚○○辯以農會因疏忽未將癸○○土地設定抵押權擔保戊○○之借款云
      云，經查就偵查卷附之戊○○借款申請書、擔保放款借據、約定書影本內容觀
      之，均載明告訴人己○○係以擔保借款之方式貸款，借款申請書亦載明擔保品
      為坐落臺中縣潭子鄉○○段五、五五五之五地號土地及臺中縣潭子鄉○○○段
      一九八、一九八之一、之二、之三、之四之八、之十一、之十二、之十三、之
      十四、之十五、之十六、之十七、之十八、之十九、一九九、二００之一、二
      ０一之一、之二、之三、之四、之五、之九、二０二之七、之九、之十、之十
      一、二０六之七地號土地及中山路三段一五三號一０二、一四三、六六三、六
      六四、一三００建號建物，另擔保放款借據特約條款載明「任憑貴會處分擔保
      物充償」，又約定書第一條、第五條及第六條等均明定有關擔保品之事項，而
      戊○○亦自承上開文件確由渠簽名等語，是豐原市農會顯係以擔保放款之方式
      辦理告訴人戊○○之借款，應堪認定。而前揭張靜分借款部分由癸○○提供坐
      落臺中縣潭子鄉○○段四六五、五五五之五地號土地及臺中縣潭子鄉○○○段
      一九八、一九八之一、之二、之三、之四之八、之十一、之十二、之十三、之
      十四、之十五、之十六、之十七、之十八、之十九、一九九、二００之一、二
      ０一之一、之二、之三、之四、之五、之九、二０二之七、之九、之十、之十
      一、二０六之七地號土地設定最高限額抵押五億八千萬元向豐原市農會貸款，
      其抵押權擔保債務之債務人除張靜分外，有張蘇美世、楊姮姬、王嵩、林金土
      、鄧正鋒、林金洲、羅寬德、陳羅彩雲、莊羅英淑、羅秀琴、林羅秀蘭、羅碧
      緞、林張菊、楊艷麗、楊慧君、張資宜、李伯本等人，有上開土地建築改良物
      他項權利移轉變更契約書影本一份可憑，顯見充當人頭供被告壬○○借款、並
      由癸○○提供上開土地供設定抵押權擔保之債務人甚多，衡諸該土地擔保之債
      務人甚多，且告訴人戊○○原即以擔保放款之方式向擔任人頭抽換原借款人張
      靜分向豐原市農會借款，其簽署之書面亦均係擔保放款之格式而非用放款，就
      豐原市農會自始即欲以擔保放款處理本件借款。按刑法第三百四十二條背信罪
      之行為成立，以處理他人事務之人，有意圖自己為第三人得不法利益，或圖加
      損害於本人之意思，而故為違背其任務之行為為要件，最高法院二十二年上字
      第三五三七號判例意旨可資參照，被告庚○○固係承辦貸款業務之人員，惟綜
      上情節觀之，該借款原即以擔保放款處理，其雖未就癸○○提供之土地登記擔
      保告訴人之債務，惟被告倘有意使上開債務不在該土地抵押權擔保範圍，自可
      以信用放款或僅提供保證人方式為之，何需以抵押放款處理，況被告如主觀犯
      意故為違背職務，自可直接就不符貸款資格之張靜分借款一事置而不論，何需
      再更易借款人後再故為不辦理抵押權登記。另參以上開土地原即提供多名人頭
      擔保借款，其人數甚眾，被告辯以因疏忽未就戊○○更易為借款人頭部分設定
      抵押權即放款而非故意等語，尚難認與常情有違，應堪採信。是被告主觀上即
      無故意違背任務，縱或客觀上造成豐原市農會或告訴人戊○○之損害，亦難以
      背信罪責相繩。
    (4)另按刑法第二百十五條業務登載不實罪，係以從事業務之人從事業務明知不實
      事項，而登載於其業務上作成之文書，足生損害於公眾或他人，始足當之，即
      需以從事業務之人為之，方成立該罪。惟查被告庚○○負責業務係放款、收息
      、撥款業務，業據被告供明，又共同被告即負責豐原市農會放款徵信業務之乙○○於審理中陳稱一般借款程序係申請人申請後，由渠等赴現場勘查估價，再
      將意見轉呈主辦參考，農會貸款主要需有擔保品，縱有投資計劃亦然，就己○○徵信過程係由己○○帶著戊○○到農會，並表示戊○○係渠弟弟，目前在勤
      益工專任職，用途和以前一樣，渠調前案看該筆土地設定情形，並延用以前之
      資料填載，戊○○當時並未表示其他意見，填表日期大概在八十二年十二月，
      確實日期已不記得，只在徵信當日與戊○○見過一次面，之後即未再見面等語
      ，而前揭戊○○借款申請書背面調查意見記載「申請人現於勤益工專任職，現
      因與友人投資運動器材工廠，向本會申請貸款．．．調查日期八十二年十二月
      十七日」，其後調查員欄並有「乙○○」蓋章，顯見就徵信調查並非被告所為
      而係共同被告乙○○所為，且被告亦非徵信人員，該部分記載事項即非被告業
      務，亦非由被告徵信記載，該記載內容如何，自非被告得以置喙，自難認被告
      就此有何業務登載不實之犯行。
    (5)另就偽刻告訴人印章、偽造告訴人取款條部分，被告供稱渠僅負責撥款入帳戶
      ，並不包括提領款項等情，而共同被告即原擔任豐原市農會信用部審核放款之
      丙○○於審理中供稱八十二年十二月二十日戊○○帳戶提領出四千九百餘萬元
      係櫃員作業，渠並不清楚，以該取款條記載當時應係提領現金而非轉帳，至於
      渠僅負責審核標的物之價值，係書面審查，至於具體詳情渠並不清楚等語，另
      證人即豐原市農會櫃員甲○○於審理中證稱農會櫃員核對存摺、印章即可提款
      ，該四千九百五十萬元係由何人提領已不記憶，渠僅記得係提現金提領等語，
      又證人即豐原市農會記帳人員辛○○於審理中證稱記帳係將資料輸入電腦，不
      直接與客戶接觸，客戶提款時會將取款條及存摺交由專員核章等語，證人即豐
      原市農會出納人員丁○○於審理中證稱渠任總出納，負責付款，櫃員收件後交
      由電腦人員記帳，再交由總出納付款，渠已不記得本件係由何人提領等語，證
      人即豐原市農會專員游進祺於審理中證稱本件取款條係由其核章，讓人提領，
      係以現金提領，因核章並未接觸客戶，所以不知何人提領等語，均證明並非由
      撥款人員負責提領款項，且亦無從認定被告確有領款之情事。而告訴人指訴稱
      是壬○○、癸○○偽刻渠印章，偽造取款條把錢提領一空等語，復稱渠未給庚○○印章，但該等資料上蓋渠印章，渠對此點質疑承辦人應該知道等語。另共
      同被告己○○之聲明書載明渠看癸○○在借據上用印妥癸○○、壬○○、戊○○章等語，復記載渠確定借據上那個戊○○章是公司偽刻的等語，另稱本件借
      款原係由案外人張靜分擔任人頭向農會借款，但因張靜分資格不符，老闆（指
      壬○○）要我找一老實的人將資產登記給他的方式來辦理抵押借款，渠於八十
      二年十二月底在臺中縣潭子鄉豐臣建設公司二樓目睹癸○○及二名農會職員蓋
      章，印章很多，其中確是癸○○蓋戊○○的印章在借據上，但該二名農會職員
      是否有一為被告庚○○，渠記不清楚，且渠亦不知癸○○如何取得戊○○之印
      章云云，復稱戊○○的印章係癸○○在保管，渠不知哪一顆，渠並不知為何癸○○持有戊○○的印章，用途為何，嗣壬○○叫渠至豐原市農會將戊○○存存
      摺、印章拿回公司，渠打開存摺看其內帳目記載係四筆四千九百餘萬元轉帳出
      去，並非提現，而壬○○事先有表示要設定抵押權，當時渠載戊○○到農會去
      簽名，簽名時約定書、借據等資料均係空白，並未蓋章，農會人員表示事後直
      接會與戊○○聯繫，請其補蓋章等其他手續云云，亦未足認定被告有何參與刻
      印蓋用提款條提款之情事。況告訴人戊○○指訴稱渠與壬○○約定要將提供之
      土地設定抵押權後，方可撥款，且撥款需事先徵得其同意，詎撥款後沒幾分鐘
      即被提領一空，渠一直到八十四年九月二十四日才得知其情，此係共同被告壬○○、癸○○偽刻印章，偽造渠提款條提領上開款項等語，惟縱認告訴人上述
      屬實，亦係告訴人與壬○○、癸○○間就告訴人充當人頭借款之約定，被告縱
      係明知告訴人係充任壬○○之人頭借款，亦無從以此臆測推論被告明知告訴人
      與共同被告壬○○、癸○○使用人頭借借款之印章有何約定或係偽刻。是尚無
      證據可證被告有何參與偽刻印章、偽造取款條領款之犯行。
    綜上所述，既難認被告故意未為抵押權登記即為撥款，且被告既非徵信人員，亦
    非由其在申請書調查意見欄註明意見，亦乏實據可證被告有參與偽刻印章偽造提
    款之情事，自難以同法第三百四十二條第一項為他人處理事務，意圖為第三人不
    法之利益及損害本人利益，而違背其任務之行為，致生損害於本人之財產或其他
    利益之罪、同法第二百十六條號、第二百十條行使偽造私文書、第二百十五條從
    事業務之人，明知為不實事項而登載於其業務上作成之文書，足生損害於公眾或
    他人之罪責相繩。此外，本院復查無其他積極證據足以證明被告有公訴人所訴之
    犯行，不能證明被告犯罪，爰依法諭知被告無罪之判決。
據上論斷，應依刑事訴訟法第三百零一條第一項，判決如主文。
中      華      民      國      八十九      年      二    月    十四    日
                                      臺灣臺中地方法院刑事第七庭
                                          法  官  陳  葳
右正本證明與原本無異。
如不服本判決，應於判決送達後十日內向本院提出上訴狀，上訴於臺灣高等法院臺中
分院( 須附繕本 )。
                                          書記官
中      華      民      國      八十九      年      二    月    十六    日


司法院資訊處製作；財團法人民間司法改革基金會備份。
